【裁判字號】    98,交聲,2249
【裁判日期】    980730
【裁判案由】    聲明異議
【裁判全文】
臺灣臺中地方法院交通事件裁定    98年度交聲字第2249號
原處分機關  交通部公路總局臺中區監理所臺中市監理站
異  議  人
即受處分人  甲○○
上列異議人因違反道路交通管理處罰條例案件，對於交通部公路
總局臺中區監理所臺中市監理站於民國98年7月2日所為之處分（
裁監稽違字第裁61─GE0000000號裁決書），聲明異議，本院裁
定如下：
    主  文
原處分關於罰鍰新臺幣肆萬伍仟元部分撤銷。
前項撤銷部分，不罰。
其餘異議駁回。
    理    由
一、原處分機關略以：異議人即受處分人甲○○於民國97年2 月
    22日23時51分許，騎乘車牌號碼HSC－718號重型機車，在臺
    中市工業區○○○路26號前，因「車禍肇事，抽血檢測酒精
    濃度300mg／L（經換算酒精呼氣測定值1.40mg／L），致對
    造人受傷（輕傷）」違規，經臺中市警察局第六分局工業區
    派出所依違反道路交通管理處罰條例第35條第1項第1款之規
    定，以中市警交字第GE0000000號舉發違反道路交通管理事
    件通知單舉發在案。該站經查違規屬實，遂於98年7月2日以
    裁監稽違字第裁61─GE0000000號裁決書裁處罰鍰新臺幣（
    下同）4萬5千元，並吊扣駕駛執照24個月，及施以道路交通
    安全講習，於法並無不合等語。
二、受處分人異議意旨略以：受處分人甲○○之緩起訴已期滿，
    監理單位請予以免罰，乃申請一罪不二罰等語。
三、按汽車駕駛人，駕駛汽車經測試檢定酒精濃度超過規定標準
    者，處新臺幣（下同）1萬5千元以上6萬元以下罰鍰，並當
    場移置保管其車輛及吊扣其駕駛執照1年；因而肇事致人受
    傷者，並吊扣其駕駛執照2年，道路交通管理處罰條例第35
    條第1項第1款定有明文。另按汽車駕駛人有第35條第1項規
    定之情形者，應接受道路交通安全講習，道路交通管理處罰
    條例第24條第1項第2款亦有明文。惟行政罰法第26條第1項
    規定：「一行為同時觸犯刑事法律及違反行政法上義務規定
    者，依刑事法律處罰之。但其行為應處以其他種類行政罰或
    得沒入之物而未經法院宣告沒收者，亦得裁處之。」此乃一
    行為同時造成刑罰法律與行政秩序罰規定發生競合適用之關
    係時，基於「一事不二罰」之法理，經由立法程序確立應以
    刑罰優先為原則，避免行為人承受過度且重複之處罰。此觀
    該條立法理由明確揭示：「一行為同時觸犯刑事法律及違反
    行政法上義務規定時，由於刑罰與行政罰同屬對不法行為之
    制裁，而刑罰之懲罰作用較強，故依刑事法律處罰，即足資
    警惕時，實無一事二罰再處行政罰之必要。且刑事法律處罰
    ，由法院依法定程序為之，較符合正當法律程序，應予優先
    適用。但罰鍰以外之沒入或其他種類行政罰，因兼具維護公
    共秩序之作用，為達行政目的，行政機關仍得併予裁處，故
    為第一項但書規定。」其理益明。是以上揭行政罰法中刑事
    法律處罰優先且不再處以行政秩序罰之目的，既係因為行為
    人已接受刑罰而足資警惕，且已發生懲罰之作用，即無使行
    為人陷於雙重處罰之不利益，則關於刑事法律處罰之範圍自
    應採取實質認定，凡刑事實體法或程序法中所規定客觀上剝
    奪行為人生命、自由、財產權利，主觀上亦因制裁之嚴厲性
    、痛苦性，其強度足以造成心理強制而間接達成矯正教化目
    的之處遇手段，皆應納入其中，而不以形式上符合刑法第32
    條至第34條所定主刑及從刑種類者為限，始與法律規範之意
    旨相符。
四、經查：
(一)、受處分人甲○○於97年2月22日晚間7時至8時許，在臺中市
    南屯區工業區○○○路17號之餐廳內，飲用高粱酒後，已達
    不能安全駕駛動力交通工具之程度，竟仍於同日晚間11 時
    30分許，騎乘車牌號碼HSC－718號重型機車上路，沿臺中市
    南屯區工業區○○○路往臺中市○○區○○街方向行駛。嗣
    於同日晚間11時51分許，行經臺中市南屯區工業區○○○路
    26號前，不慎與許峻嘉所騎乘車牌號碼PIF－981號重型機車
    發生碰撞，致許峻嘉及其所搭載之陳怡蓁倒地，許峻嘉因此
    受有下頷體齒槽邊緣開放性骨折、髖、大腿、小腿及踝擦傷
    等傷害，陳怡蓁則受有臉、頭挫傷及多處開放性傷口等傷害
    。嗣經警據報前往處理，並將受處分人送往澄清綜合醫院中
    港院區抽血檢驗，測得其血液中酒精成分為300MG/DL，經換
    算呼氣所含酒精成分每公升達1.4毫克等情，業據受處分人
    所自承，並有臺中市○○○○○道路交通管理事件通知單影
    本1份在卷可稽。而受處分人上開酒醉駕車行為，除構成道
    路交通管理處罰條例第35條第1項第1款之交通違規事由外，
    亦已合於刑法第185條之3服用酒類不能安全駕駛動力交通工
    具而駕駛罪之構成要件，臺灣臺中地方法院檢察署檢察官於
    斟酌受處分人之犯後態度及公共利益之維護後，認以緩起訴
    處分為適當，乃於97年6月17日以97年度偵字第10037號為緩
    起訴處分確定，並於處分書中載明緩起訴期間為1年，已命
    受處分人當庭書立悔過書，受處分人應於收受緩起訴處分命
    令通知書之日起3個月內，向國庫支付5萬元，而受處分人業
    於97年9月1日繳款完畢，亦有上開緩起訴處分書影本1份、
    臺灣臺中地方法院檢察署自行收納款項統一收據影本1份在
    卷可稽，復經本院調閱上開偵查案卷查明屬實。則受處分人
    上開違反刑事法律禁止規範之犯罪事實既已明確，僅因檢察
    官採取緩起訴處分之替代性刑事處遇手段，未將該案逕行起
    訴或聲請簡易判決處刑，致其後適用之刑事訴訟程序有所區
    別，且受處分人負有包括支付一定金額予檢察官指定機構在
    內之義務，其如未在上開指定期間內確實履行義務，或有下
    列情形：(1)於緩起訴期間內故意更犯有期徒刑以上刑之罪，
    經檢察官提起公訴者；(2)緩起訴前，因故意犯他罪，而在緩
    起訴期間內受有期徒刑以上刑之宣告者，依刑事訴訟法第
    253條之3第1項之規定，受處分人將遭受撤銷緩起訴處分之
    不利益。
(二)、受處分人已因上開緩起訴處分而剝奪其財產權，且上揭金錢
    給付義務亦具有強制性、懲罰性，雖不若易科罰金係以支付
    金錢作為自由刑之替代，惟經由緩起訴處分條件之履行，使
    其免於遭檢察官發動起訴程序，實質上仍具有替代刑罰之效
    果，廣義而言，應屬前揭所稱之「實質刑事法律處罰」，而
    有行政罰法第26條第1項「一事不二罰」規定之適用（臺灣
    高等法院臺中分院95年度交抗字第477號裁定同此結論，可
    資參照）。
五、又法務部95年5月25日法律字第0950700393號函雖謂：行政
    罰法第26條第2項所稱「不起訴處分」包括「緩起訴處分」
    在內云云，惟行政罰法第26條第2項乃例外得裁處行政秩序
    罰之補充規定，參諸該條文係將「不起訴處分」、「無罪」
    、「免訴」、「不受理」、「不付審理」等不能證明刑事被
    告犯罪或未曾使其實際接受刑罰之情形逐一臚列，顯然與該
    條第1項所指發生處罰競合之前提要件尚有未合，故有第2項
    仍依違反行政法上義務規定裁處之必要。本件緩起訴處分既
    非不能證明行為人之犯罪事實，且有支付一定金額之實質處
    罰，自與上開行政罰法第26條第2項列舉之不起訴處分等情
    形迥然有別，仍無從遽為比擬而為相同之處置。行政罰法第
    26條第2項既未將緩起訴處分列舉其中，本於「例外規定從
    嚴解釋」之法理及上揭說明，自不能將條文中「不起訴處分
    」之範圍，擴及於性質顯不相同之「緩起訴處分」，附此敘
    明。
六、綜上所述，原處分就受處分人違規酒後駕車之罰鍰4萬5千元
    部分，依行政罰法第26條第1項前段規定，即應依刑事法律
    處罰之，已無再依上開道路交通管理處罰條例第35條第1項
    第1款裁處行政罰鍰之餘地，受處分人據以聲明異議為有理
    由，原處分就此部分應予撤銷，另由本院為受處分人不罰之
    諭知。至於原處分關於吊扣駕駛執照24個月及施以道安講習
    部分，則係預防將來再犯危險之管制罰，而有別於前揭針對
    已發生違規事實科處罰鍰之行政秩序罰，屬行政罰法第2條
    第1款、第4款、第26條第1項但書所稱之「其他種類行政罰
    」，原處分機關仍得分別依道路交通管理處罰條例第35條第
    1項第1款、第24條第1項第2款之規定併予裁處，受處分人就
    此部分之異議為無理由，應予駁回。
七、據上論斷，應依道路交通管理處罰條例第87條第2項，道路
    交通案件處理辦法第19條、第20條，裁定如主文。
中    華    民    國    98    年    7    月    30    日
                    交通法庭    法  官  簡源希
上為正本係照原本作成。
如不服本裁定，應於收受送達後5日內向本院提出抗告狀。（應
附繕本）
                                書記官  黃雅青
中    華    民    國    98    年    7    月    30    日


司法院資訊處製作；財團法人民間司法改革基金會備份。
